臺灣臺中地方法院民事判決
111年度簡上字第102號
上  訴  人  翔瀚開發實業有限公司

法定代理人  張書珊  
訴訟代理人  黃金釵  

被上訴人    江卉芝  


訴訟代理人  謝秉錡律師
複  代理人  徐湘閔律師
上列當事人間請求返還不當得利事件，上訴人對於中華民國110
年10月22日本院臺中簡易庭110年度中簡字第552號第一審判決，
提起上訴，本院於民國111年4月22日言詞辯論終結，判決如下：
    主      文
上訴駁回。
第二審訴訟費用由上訴人負擔。
    事實及理由
一、被上訴人起訴主張：兩造於民國102年9月23日簽訂買方議價
    委託書（下稱系爭議價委託書），被上訴人支付新臺幣（下
    同）100萬元之議價金給上訴人，由上訴人出面就坐落彰化
    縣○○鄉○○段00000地號土地暨其上彰化縣○○鄉○○巷000號建物
    （下合稱系爭不動產）協商、議價。嗣經上訴人出面協商議
    價後，由被上訴人之配偶即訴外人盧定墉出面與系爭不動產
    之所有權人蔡有明簽訂不動產買賣契約（下稱系爭買賣契約
    ），由盧定墉以1,000萬元購買系爭不動產，被上訴人遂於1
    02年10月17日依系爭議價委託書第6條第6項約定給付價金2%
    即20萬元給上訴人。詎系爭買賣契約訂立後，盧定墉與蔡有
    明發生履約訴訟，經法院判決命蔡有明除應返還價金外，尚
    應支付5萬元違約金予盧定墉確定。被上訴人依約僅須支付
    所受領違約金之50%即2萬5,000元做為受託人之服務費用，
    上訴人受領逾此範圍之17萬5,000元部分即屬不當得利，故
    依民法第179條規定請求上訴人返還。
二、上訴人則以：系爭議價委託書與買賣契約不同，是在買方反
    悔不買或賣方反悔不賣才有違約的問題，蔡有明是系爭買賣
    契約簽訂後才違約，上訴人受領服務費用20萬元有法律上原
    因，且不因系爭買賣契約經撤銷或解除而受影響。縱認被上
    訴人得請求返還，亦已罹於2年之消滅時效等語，資為抗辯
    。
三、原審判命上訴人應給付被上訴人17萬5,000元本息，及依職
    權為假執行之宣告。上訴人就其敗訴部分提起上訴，為上訴
    聲明：（一）原判決廢棄。（二）上開廢棄部分，被上訴人
    於第一審之訴駁回。被上訴人則為答辯聲明：上訴駁回。
四、經本院依民事訴訟法第270條之1第1項第3款規定，整理兩造
    不爭執事項，並協議兩造簡化爭點為辯論範圍如下（見本審
    卷第76至77頁，並由本院依相關卷證為部分文字修正）：
（一）不爭執事項：
    1.兩造於102年9月23日簽訂系爭議價委託書（原證1，見原
      審卷第21至23頁），被上訴人支付100萬元之議價金給上
      訴人，由上訴人出面就系爭不動產協商、議價。
    2.嗣經上訴人出面協商議價後，由被上訴人之配偶即訴外人
      盧定墉出面與系爭不動產之所有權人蔡有明簽訂系爭買賣
      契約，由盧定墉以1,000萬元購買系爭不動產（原證2，見
      原審卷第27至37頁）。
    3.被上訴人於102年10月17日給付價金之2%即20萬元給上訴
      人，上訴人並開立統一發票給被上訴人（見原審卷第45頁
      ）。
    4.盧定墉以系爭不動產遭人無權占有，要求蔡定明處理未果
      ，故依法解除契約為由，向臺灣彰化地方法院訴請蔡有明
      返還已付之200萬元價金及給付20萬元違約金，經臺灣高
      等法院臺中分院以106年度上更一字第4號判決認系爭買賣
      契約經盧定墉以106年12月20日民事第二審答辯理由二狀
      解除，進而認蔡有明應返還已受領之價金200萬元，另應
      給付酌減後之違約金5萬元，並經最高法院裁定駁回蔡定
      明之上訴而確定（見原審卷第47至67頁，下稱另案）。盧
      定墉向本院民事執行處聲請對蔡有明強制執行，經蔡有明
      自行到院清償（見原審卷第127至138頁）。
（二）爭點：
　　1.被上訴人於系爭買賣契約解除後，依系爭議價委託書是否
      僅有給付自賣方蔡有明處取得為違約金之50%即2萬5,000
      元給上訴人作為服務費用之義務？上訴人是否仍得依系爭
      議價委託書第7條約定請求被上訴人給付買賣總價款2%之
      服務費？
　　2.被上訴人以上訴人無法律上原因受領17萬5,000元為由，
      依民法第179條規定，訴請上訴人給付17萬5,000元，及自
      起訴狀繕本送達上訴人翌日即109年12月17日起至清償日
      止，按年息5%計算之利息，有無理由？
（三）兩造不再提出其他爭點。　　
五、本院的判斷：
（一）本件上訴人僅得向被上訴人收取2萬5,000元之服務費用：
　　1.定型化契約條款者，指企業經營者為與多數消費者訂立同
      類契約之用，所提出預先擬定之契約條款。定型化契約條
      款如有疑義時，應為有利於消費者之解釋，消費者保護法
      第2條第7款前段、第11條第2項分別定有明文。
　　2.經查，兩造所簽訂系爭議價委託書（見不爭執事項⒈）第7
      條約定：「買方與賣方簽訂不動產買賣契約書之同時，應
      以現金一次支付買賣總價款2%服務費給乙方。」而於賣方
      違約不履行時，系爭議價委託書第6條第5、6項另分別約
      定：「議價成功後，若賣方違約不賣或不依約履行，則議
      價金由賣方退還甲方（即被上訴人），另賠償議價金1倍
      之違約金予甲方。」「前項之違約金，買方如有收受時，
      同意支付違約金之50%作為受託人（即上訴人）之服務費
      用。」上開規定顯係身為企業經營者之上訴人與多數消費
      者（包括本件之被上訴人）訂立同類契約之用，所提出預
      先擬定之契約條款，而屬定型化契約條款無疑。而買賣雙
      方簽訂買賣契約時，買受人即應依系爭議價委託書第7條
      約定給付買賣價金之2%給上訴人。於出賣人不依約履行時
      ，買受人應將取得之違約金其中50%給付給上訴人作為服
      務費用，然則此時上訴人得否繼續保有已收受之20萬元服
      務費用，抑或應將此部分費用返還給買受人，因系爭議價
      委託書並未明確規範，而生疑問。本院認為，上訴人既已
      依系爭議價委託書成功讓買賣雙方簽約而完成義務，並因
      此取得其本應取得之服務費用，而於出賣人事後違反買賣
      契約不履行時，如還可再取得買受人對出賣人取得違約金
      之半數作為服務費用（即同時可取得買賣價金之2%及違約
      金之50%），而買受人一方面未能藉由系爭議價委託書或
      買賣契約取得不動產，而僅能取得違約金之50%作為其所
      受損害之填補，還必須將其餘半數給付給上訴人作為服務
      費用，對買受人明顯不公，根據上述說明，此時應將上開
      約定做有利於消費者（買受人）之解釋，而將系爭議價委
      託書解釋為：買受人與出賣人訂立買賣契約同時，買受人
      即有給付買賣價金之2%作為上訴人之服務報酬；惟於出賣
      人違反買賣契約時，上訴人僅得請求買受人向出賣人取得
      違約金之半數作為服務費用，而不得保有買受人原先給付
      之買賣價金之2%作為服務報酬。即上訴人依系爭議價委託
      書得向買受人請求之服務報酬如下表所示：
履約狀況 上訴人得向買受人請求服務報酬 買賣雙方依約履行 買賣價金之2% 出賣人違約不賣或不依約履行 買受人自出賣人處收受之違約金50% 
　　3.被上訴人之配偶盧定墉出面與系爭不動產之所有權人蔡有
      明訂立系爭買賣契約（見不爭執事項⒉），嗣因蔡有明未
      能依約履行，盧定墉訴請蔡有明給付違約金，經法院判決
      蔡有明應給付違約金5萬元給盧定墉確定，蔡有明並已自
      動履行完畢（見不爭執事項⒋），則根據上述說明，上訴
      人僅得請求被上訴人給付上開違約金之50%即2萬5,000元
      作為其服務費用。
　　4.至上訴人雖辯稱系爭買賣契約與系爭議價委託書是2個法
      律關係云云，系爭議價委託書，是在買方反悔不買或賣方
      反悔不賣才有違約的問題。被上訴人與蔡有明業已訂立系
      爭買賣契約，被上訴人方給付20萬元給上訴人，蔡有明是
      簽訂系爭買賣契約才違約云云。然系爭議價委託書第6條
      第5項就賣方「違約不賣」及賣方「不依約履行」均有所
      規範，並非如上訴人所辯只有在蔡有明違約不賣才有違約
      問題。本院亦係依系爭議價委託書處理本件爭議，上訴人
      所辯顯無可採。
　　5.至上訴人另辯稱系爭買賣契約縱已解除，亦不影響其得向
      被上訴人請求給付服務費用云云，並引用最高法院49年台
      上字第1646號判決先例、司法院83年廳民一字第22562號
      研究意見等見解為佐。但本件兩造既已就系爭買賣契約當
      事人違反契約時應如何處理服務費用另行約定，且上開約
      定並無違反強制規定或公序良俗之情形，本於私法自治原
      則，自應予以尊重，且兩造均應受其拘束，自不許上訴人
      別為主張，故其抗辯亦屬無據。
（二）被上訴人訴請上訴人給付17萬5,000元為有理由：
　　1.無法律上之原因而受利益，致他人受損害者，應返還其利
      益。雖有法律上之原因，而其後已不存在者，亦同，民法
      第179條定有明文。上訴人於系爭買賣契約成立後自被上
      訴人處取得服務費用20萬元（見不爭執事項⒊），而根據
      上述說明，上訴人已無保留上開20萬元之原因，故被上訴
      人扣除上開應給付給上訴人之2萬5,000元，請求上訴人給
      付其餘17萬5,000元，即屬有據。
　　2.請求權，因15年間不行使而消滅，民法第125條定有明文
      。本件被上訴人既係主張民法第179條之不當得利債權，
      而民法復未就其消滅時效另有規定，其消滅時效即為15年
      ，而另案經最高法院於109年9月8日駁回蔡有明之上訴確
      定（見原審卷第47頁），則被上訴人之權利顯然尚未罹於
      消滅時效，上訴人徒以其權利已罹於2年消滅時效云云，
      要屬無據。
（三）受領人於受領時，知無法律上之原因或其後知之者，應將
      受領時所得之利益，或知無法律上之原因時所現存之利益
      ，附加利息，一併償還；如有損害，並應賠償；應付利息
      之債務，其利率未經約定，亦無法律可據者，週年利率為
      百分之五，民法第182條第2項及第203條分別定有明文。
      是不當得利之惡意受領人，其所應返還不當得利之利息應
      自其知無法律上之原因時起按年息5%計算。本件上訴人受
      領上開利益時原有法律上原因，乃嗣後因出賣人未依系爭
      買賣契約履行始告消滅，上訴人自非受領時即知無法律上
      原因。故被上訴人請求上訴人以起訴狀繕本送達上訴人之
      翌日即109年12月16日起，按年息5%計付遲延利息，核無
      不合。
六、結論：
    綜上所述，被上訴人訴請上訴人給付17萬5,000元，及自109
    年12月17日起至清償日止，按年息5%計算之利息，核無不合
    ，應予准許。上訴人指摘原審判決不當，求予廢棄改判，為
    無理由，應駁回其上訴。
七、本件事證已臻明確，兩造其餘攻擊防禦方法及證據，經本院
    斟酌後，對於判決之結果不生影響，故不再逐一論列，併此
    敘明。
八、據上論結，本件上訴為無理由，依民事訴訟法第436條之1第
    3項、第449條第1項、第78條，判決如主文。
中　　華　　民　　國　　111 　年　　5 　　月　　6 　　日
                  民事第五庭    審判長法  官  陳文爵
                                      法  官  李  蓓
                                      法  官  施懷閔
以上為正本係照原本作成。
本件不得上訴。
中　　華　　民　　國　　111 　年　　5 　　月　　6 　　日
                                      書記官　張宏賓